臺灣高等法院刑事裁定
110年度毒抗字第936號
抗  告  人
即  被  告  黃福來




上列抗告人因聲請施以強制戒治案件，不服臺灣士林地方法院中
華民國110年5月24日，110年度毒聲字第508號裁定（聲請案號：
臺灣士林地方檢察署110年度毒偵緝字第123號、110年度聲戒字
第60號），提起抗告，本院裁定如下：
    主  文
抗告駁回。
    理  由
一、原裁定意旨略以：抗告人即被告甲○○（下稱被告）前因於民
    國109年8月18日某時許，在其位於新北市○○區○○○00號居所
    內，施用海洛因、甲基安非他命各1次之案件，經原審以109
    年度毒聲字第164號裁定送勒戒處所施以觀察、勒戒，又被
    告於法務部○○○○○○○○附設勒戒處所執行觀察、勒戒期間，經
    評定前科紀錄與行為表現28分、臨床評估36分、社會穩定度
    5 分，小計靜態因子60分、動態因子9 分，總分69分，綜合
    判斷認定有繼續施用毒品傾向等節，亦有法務部○○○○○○○○00
    0 年5 月17日新戒所衛字第11007009710 號函所附有無繼續
    施用毒品傾向證明書、有無繼續施用毒品傾向評估標準紀錄
    表各1 份附卷可稽，堪認被告經觀察、勒戒後，確仍有繼續
    施用毒品之傾向。是檢察官聲請裁定令被告入戒治處所強制
    戒治，經核於法並無不合，爰依毒品危害防制條例第20條第
    2 項、第3項規定，裁定令被告入戒治處所施以強制戒治等
    語。
二、抗告意旨略以：
　㈠毒品危害防制條例修法後之刑事寬厚政策旨意在施用毒品者
    具有病患性犯人之特質，強調治療勝於處罰，幫助施毒者戒
    除毒癮，非為懲戒行為人，而係消滅其施用毒品之危險性。
　㈡經查，凡受觀察勒戒者於勒戒期間需經過醫師兩次評估，過
    程僅短短1至3分鐘即完成評估報告，足認其過程草率粗糙，
    且觀察勒戒人數眾多，未經詳細詢問及做臨床實務有失客觀
    。再查評估標準，竟將過去前科紀錄列入分數計算，而立於
    不平等之起點。將過去前科已執行完畢，若再用於評估標準
    顯有不公，就有繼續施用毒品傾向之認定。況且被告於勒戒
    期間恪守勒戒所內規定，安分守己，反省思過，表現良好且
    無任何違規紀錄。
　㈢被告長年有服用國軍開立之睡前藥，評估僅短短3分鐘是否過
    於草率，且修法後評估前科紀錄定於10分，為何抗告人前科
    紀錄28分？被告因不想讓子女知道此事而未告知家人此事，
    因而扣分，是否侵害被告權利，短短3分鐘評估為36分評分
    標準為何？
　㈣就現今民主法治國家對人民施以刑罰或裁處必須統一明確之
    標準，觀其強制戒治處分，僅以黑箱作業評估及心理醫師擅
    斷侵害被告法益為嚴重，以個人好惡、不當情事參與其中，
    令戒治裁定之適法性及必要性違反立法旨意之初衷及公允性
    ，更難以評估作為裁定之基礎。
　㈤被告有穩定工作，並非無正當行為，綜上，實非被告一面情
    詞置辯，實是評估過程明顯非客觀之論，非無理由，懇請撤
    銷原裁定，給予被告有利之裁定云云
三、按觀察、勒戒後，檢察官或少年法院（地方法院少年法庭）
    依據勒戒處所之陳報，認受觀察、勒戒人無繼續施用毒品傾
    向者，應即釋放，並為不起訴之處分或不付審理之裁定；認
    受觀察、勒戒人有繼續施用毒品傾向者，檢察官應聲請法院
    裁定或由少年法院（地方法院少年法庭）裁定令入戒治處所
    強制戒治，其期間為6個月以上，至無繼續強制戒治之必要
    為止。但最長不得逾1年；依前項規定為觀察、勒戒或強制
    戒治執行完畢釋放後，3年後再犯第10條之罪者，適用本條
    前2項之規定，毒品危害防制條例第20條第2項、第3項分別
    定有明文。
四、經查：
　㈠被告於上揭時、地施用第二級毒品甲基安非他命1次，經原審
    法院裁定令被告進入勒戒處所施以觀察、勒戒，嗣被告於法
    務部○○○○○○○○附設勒戒處所執行觀察、勒戒期間，經評定前
    科紀錄與行為表現28分、臨床評估36分、社會穩定度5分，
    小計靜態因子60分、動態因子9分，總分69分，綜合判斷認
    定有繼續施用毒品傾向等節，有原審法院109年度毒聲字第1
    64號裁定、本院被告前案紀錄表、法務部○○○○○○○○000年5月
    17日新戒所衛字第11007009710 號函所附有無繼續施用毒品
    傾向證明書、有無繼續施用毒品傾向評估標準紀錄表存卷可
    考，是被告經觀察、勒戒後，仍有繼續施用毒品之傾向，原
    審認檢察官之聲請於法有據，依毒品危害防制條例第20條第
    2項、第3項之規定，命被告進入戒治處所強制戒治，於法並
    無不合。　
　㈡被告雖執上情提起抗告。惟查：
　⒈按觀察、勒戒後，檢察官或少年法院（地方法院少年法庭）
    依據勒戒處所之陳報，認受觀察、勒戒人無繼續施用毒品傾
    向者，應即釋放，並為不起訴之處分或不付審理之裁定；認
    受觀察、勒戒人有繼續施用毒品傾向者，檢察官應聲請法院
    裁定或由少年法院（地方法院少年法庭）裁定令入戒治處所
    強制戒治，其期間為六個月以上，至無繼續強制戒治之必要
    為止。但最長不得逾一年，毒品危害防制條例第20條第2 項
    定有明文。次按有無繼續施用毒品傾向之評估標準，並非完
    全以受勒戒人勒戒後之結果為準，勒戒前之各種情況，仍應
    作為評估之依據。依勒戒處所評分說明手冊規定，係以人格
    特質、臨床徵候及環境相關因素3項合併計算。而其中人格
    特質係依毒品犯罪相關司法紀錄、其他犯罪相關紀錄、短期
    內再犯加重計分、行為觀察；臨床徵候係依戒斷症狀、多重
    藥物使用、注射使用、使用期間、情緒及態度；環境相關因
    素係依社會功能、支援系統等，作為綜合判斷分數之依據。
    又上開勒戒處所評估標準，乃將與判斷有無繼續施用傾向之
    相關因素加以列舉及量化，以利執法者判定受勒戒人有無繼
    續施用毒品傾向，避免執法者之判斷流於恣意。因此觀察勒
    戒處所實施之有無繼續施用毒品傾向評估，有其相當之專業
    依據及標準，且涉及專門醫學，倘其評估由形式上觀察，無
    擅斷或濫權等明顯不當之情事，法院宜予以尊重。
　⒉被告於執行觀察、勒戒期間，經法務部○○○○○○○○附設勒戒處
    所評分結果，認①前科紀錄與行為表現部分合計為28分【毒
    品犯罪相關司法紀錄「10筆」，計10分（每筆5分，上限為1
    0分）、首次毒品犯罪年齡為「31歲以上」，計0分、其他犯
    罪相關紀錄「4筆」，計8分、入所時尿液毒品檢驗為「多重
    毒品反應」，計10分，上開4項靜態因子合計為28分；所內
    行為表現之動態因子為「無」，計0分】。②臨床評估部分合
    計為36分【多重毒品濫用為「有」，種類為「海洛因、安非
    他命」，計10分、合法物質濫用為「有」，種類為「菸」，
    計2分、使用方式為「有注射使用」，計10分、使用年數為
    「超過1年」，計10分，上開4項靜態因子合計為32分；精神
    疾病共病（含反社會人格）經評定為「無」，計0分、臨床
    綜合評估（含病識感、動機、態度、就醫意願）評定為「中
    度」，計4分，上開2項動態因子合計為4分】。③社會穩定度
    部分合計為5分【工作為「全職工作，木工裝潢」，計0分、
    家人藥物濫用為「無」，計0分，上開2項靜態因子合計為0
    分；入所後家人是否訪視為「無」，計5分、出所後是否與
    家人同住為「是」，計0分，上開2項動態因子合計為5分】
    。以上①至③之總分合計為69分（靜態因子共計60分，動態因
    子共計9分），經評定為「有繼續施用毒品傾向」等情，有
    法務部○○○○○○○○附設勒戒處所有無繼續施用毒品傾向證明書
    、有無繼續施用毒品傾向評估標準紀錄表附卷可參（見臺灣
    士林地方檢察署110年度毒偵緝字第123號偵查卷第63、65頁
    ）。且上揭評估係該勒戒處所相關專業知識經驗人士在被告
    觀察勒戒期間，依其本職學識綜合上開各節評估，具有科學
    驗證而得出被告有繼續施用毒品傾向之結論，且分數計算並
    無錯漏，就臨床評估部分評為36分一節，亦無不合，顯無摻
    雜個人好惡、不當情事或流於擅斷而侵害被告法益之情形，
    是原裁定令被告進入戒治處所強制戒治，核屬適法有據。抗
    告意旨泛稱評估為36分之標準不明，評估過程出於擅斷且摻
    雜個人好惡及不當情事云云，均無可採。
　⒊又關於前科紀錄與行為表現之配分，就靜態因子部分之毒品
    犯罪相關司法紀錄、首次毒品犯罪年齡、其他犯罪相關紀錄
    、入所時尿液毒品檢驗等部分，各配分上限10分，總分合計
    為40分，被告此部分之得分為28分，並無不合。被告稱前科
    紀錄定於10分，然其前科紀錄為28分云云，顯屬誤解，自委
    無可憑。
　⒋再者，毒品危害防制條例規定強制戒治之目的，既係因施用
    毒品成癮者，其心癮不易戒除，難以戒絕斷癮，致其再犯率
    均偏高，故有持續收容於戒治處所施以強制戒治之必要。是
    毒品危害防制條例第20條第2項關於強制戒治之規定，係屬
    強制規定，只要觀察、勒戒後，經評定有繼續施用毒品傾向
    者，檢察官即應聲請法院裁定令入戒治處所強制戒治，並無
    例外。且毒品危害防制條例所規定之觀察、勒戒或強制戒治
    處分，其立法意旨在幫助施用毒品者戒除毒癮，該處分之性
    質非為懲戒行為人，而係為消滅行為人再次施用毒品之危險
    性，目的係在戒除行為人施用毒品身癮及心癮之措施，故觀
    察、勒戒之執行，其重點在「評估」應否受強制治療之可能
    性，並依其結果有不起訴處分之優遇，亦係提供行為人改過
    自新之機會。被告前經原審法院裁定令入勒戒處所觀察、勒
    戒，復經專業評估有繼續施用毒品傾向，無法戒斷毒癮，自
    有依法施以強制戒治之必要。
　㈢綜上，原審認被告經觀察、勒戒後，仍有繼續施用毒品之傾
    向，依毒品危害防制條例第20條第2項、第3項之規定，裁定
    令入戒治處所強制戒治，經核於法要無不合。被告提起抗告
    ，以前科紀錄不應作為評估項目，前科紀錄定為10分，何以
    其前科部分28分，另評估為36分之標準為何，且評估流於擅
    斷又摻雜個人好惡及不當情事為由，指摘原裁定不當，為無
    理由，應予駁回。　
據上論斷，依刑事訴訟法第412條，裁定如主文。
中　　華　　民　　國　　110 　年　　6 　　月　　30　　日
                  刑事第二十一庭審判長法　官  許宗和
                                      法　官  黃惠敏
                                      法　官  章曉文
以上正本證明與原本無異。
不得再抗告。
                                      書記官  賴又瑄
中　　華　　民　　國　　110 　年　　6 　　月　　30　　日